【裁判字號】    99,花易,30
【裁判日期】    990608
【裁判案由】    重利
【裁判全文】
臺灣花蓮地方法院刑事判決              99年度花易字第30號
公  訴  人  臺灣花蓮地方法院檢察署檢察官
被      告  甲○○
上列被告因重利案件，經檢察官聲請簡易判決處刑（98年度偵字
第1819號），本院認有刑事訴訟法第451條之1第4項但書第2款之
情形，改依通常程序審理，茲判決如下：
    主  文
甲○○幫助乘他人急迫貸以金錢，而取得與原本顯不相當之重利
，處拘役肆拾伍日，如易科罰金，以新臺幣壹仟元折算壹日。
    事  實
一、甲○○可預見將以其名義所申請之行動電話門號SIM 卡任意
    交予他人，該人將可能自行或轉交他人持以作為實施詐欺取
    財、恐嚇取財及重利等犯行之不法目的使用，竟仍基於幫助
    他人從事重利之不確定故意，於民國96年5月22 日某時，前
    往遠傳電信股份有限公司設於花蓮縣花蓮市○○路128 號花
    蓮中山門市，申請而取得0000000000 號行動電話門號SIM卡
    後，旋即將之交予不詳姓名之成年人；嗣有黃卯生（綽號阿
    義）經其一綽號「阿原」之友人交付而輾轉取得上開門號SI
    M 卡後，即持以與胡碧華及其妹乙○○（原名胡碧蓮）聯絡
    借貸款項事宜，並於民國97年12月24日下午2時至3時間，與
    受胡碧華所託出面借款之乙○○，在相約之花蓮市公所前見
    面後，黃卯生即允諾借款新臺幣（下同）20萬元，約定利息
    以每10日為1 期，每期利息為2萬8千元（相當於每月42分，
    年利率高達504分即百分之504），交付時即先扣除首期利息
    2萬8千元，而實際僅交付乙○○17萬2 千元，乙○○則當場
    交付面額為20萬元之支票1 紙，並在支票背書作為擔保後離
    去，且旋將17萬2 千元轉交胡碧華；黃卯生即以上開方式，
    貸予胡碧華金錢而收取與原本顯不相當之重利1 次。嗣胡碧
    華終因無力負擔利息及積欠之多項債務而自殺身亡，經警據
    報前往處理，得知胡碧華自殺原因後，即循線查證並通知黃
    卯生、甲○○等人前來說明，始悉上情（黃卯生所犯重利罪
    ，經本院以98年度花簡字第1263號判決判處有期徒刑3 月在
    案，經其提起上訴，現待送交本院合議庭審理）。
    理  由
壹、程序事項：
一、按法院於審理後，所認定之犯罪事實顯然與檢察官據以求處
    罪刑之事實不符，法院即不應於檢察官求刑或緩刑宣告請求
    之範圍內為判決，刑事訴訟法第451條之1第4項但書第2款定
    有明文。又檢察官聲請以簡易判決處刑之案件，經法院認為
    有第451條之1第4 項但書之情形者，應適用通常程序審判之
    ，刑事訴訟法第452 條分別著有明文。查依本案聲請簡易判
    決處刑書犯罪事實所示，公訴人所認定之被告甲○○係將前
    開門號SIM 卡交予同案被告黃卯生乙情，與本院認定者顯有
    不同，依上開各項規定，本案就被告甲○○部分即不得適用
    簡易程序，爰改依通常程序審理之，合先敘明。
二、又本件認定事實所引用之卷內所有卷證資料（包含人證、書
    證等，詳下述及者），並無證據證明係公務員違背法定程序
    所取得，與本案亦有自然之關連性，被告於準備程序迄至本
    案言詞辯論終結，均不爭執該等卷證之證據能力或提出關於
    證據能力之聲明異議，且卷內之文書證據，亦無刑事訴訟法
    第159條之4之顯有不可信之情況或其他不得作為證據之情形
    ，本院認引為證據為適當，是依刑事訴訟法第159條之4、第
    159條之5等規定，下述認定事實所引用之證據方法，均應認
    有證據能力。
貳、實體部分：
一、訊據被告甲○○矢口否認有何幫助重利犯行，辯稱：伊不認
    識同案被告黃卯生，亦無申請前開門號後交予同案被告黃卯
    生使用云云。經查：
  (一)上開門號係黃卯生持有使用，並有以該門號與胡碧華、乙○
    ○聯絡，將20萬元借予胡碧華且收取利息，當時係乙○○出
    面作保，並有收取本票或支票，時間應係在97年11月間，地
    點已遺忘等情，業據證人即同案被告黃卯生於本院調查時陳
    述明確，互核與證人乙○○於警、偵訊及本院簡易庭調查時
    所證情節大致相符，並有載明上開門號與胡碧華所使用之00
    00000000號行動電話門號通聯情形之明細表及雙向通聯記錄
    影本在卷可稽。又黃卯生該次借款係以如事實欄所示之方式
    計算利息，交付本金當時已預扣首期利息等情，亦據證人乙
    ○○於本院簡易庭調查時結證明確；另胡碧華係於98年1月1
    日上午7時30 分經發現在車內燒炭導致一氧化碳中毒而窒息
    死亡，死亡方式則為自殺一節，有臺灣花蓮地方法院檢察署
    相驗屍體證明書影本1 份為憑；而卷附之胡碧華所書立之遺
    書除載明「阿義」（即同案被告黃卯生）所使用行動電話門
    號為「0000000000」外，並有敘述其一直以來均受到高額利
    息之壓迫，無法承擔，證人乙○○幫其背負許多債務，而已
    無現金給同案被告黃卯生等文句，自堪想見胡碧華應係在外
    積欠多項債務，又有向同案被告黃卯生及其他人以超出法定
    及社會上一般貸款之利率，且非一般正常人所能負荷之高額
    利息借款，惡性循環下，終因無力負擔，身心俱疲而自殺身
    亡；且茍非胡碧華當時已因清償債務而急需款項，當無自甘
    承擔如此高額利息而向同案被告黃卯生借款之必要，益證證
    人乙○○於本院簡易庭調查時，所證胡碧華當時急著要還錢
    給別人，其知悉以上開方式計算之利息，當時有勸過，但胡
    碧華就是很急，一直哀求，才出面幫胡碧華借款等情，應屬
    真實，是胡碧華當時確已出於急迫，始請託證人乙○○出面
    向黃卯生借款，並同意黃卯生預扣以上開方式計算之首期利
    息，黃卯生亦確有乘胡碧華急迫貸以金錢，而收取與原本顯
    不相當之重利犯行無訛。
  (二)其次，0000000000號行動電話門號申請人係被告甲○○一節
    ，有該門號之行動電話服務啟用申請書1 份存卷為憑，其於
    偵訊時，已陳明黏貼在該申請書上之身分證影本則確實係其
    身分證沒錯等語，於本院簡易庭調查時，復自承該申請書上
    的字很像其的字等語。經本院將該申請書正本及被告甲○○
    前向臺灣中小企業銀行、中華郵政股份有限公司申請存款帳
    戶時所填具之相關申請文件，併同其於警、偵訊及本院調查
    筆錄正本，以及當庭以正常速度書寫之姓名（直式、橫式各
    20遍）等筆跡資料送交鑑定結果，認上開行動電話啟用申請
    書上「甲○○」之筆跡（編為甲類）與偵查卷內「甲○○」
    筆跡（編為乙類，即筆錄內之簽名）之起筆、收筆、連筆、
    佈局及書寫方式相符，有內政部警政署刑事警察局99年4月1
    日刑鑑字第0990037658號鑑定書1 份附卷可證，足認該申請
    書上之簽名應係被告甲○○親自所為，是其於警、偵訊及本
    院訊問時所辯該申請書上之簽名非伊所為，並未申請該門號
    云云，要與事實不符，洵無可採。再參諸同案被告黃卯生所
    述其與被告甲○○並不認識，以及係自其一年籍姓名不詳，
    綽號「阿原」之友人取得該門號使用之過程，即堪信上開門
    號應係被告甲○○自行在申請書上簽名申辦並取得SIM 卡後
    ，任意交予他人，嗣同案被告黃卯生再經由上開綽號「阿原
    」之人輾轉取得該門號，作為其與胡碧華及證人乙○○聯絡
    借貸款項事宜，並收取重利之工具，亦屬無疑。
  (三)再者，申請行動電話門號並無特殊資格限制，手續便利，便
    利商店等通路亦可輕易購買預付卡，此為公眾週知之情事，
    苟若用途正當，一般有資力支付通話費者，實無必要借用或
    收購他人名義申辦之行動電話門號使用，且邇來詐欺、恐嚇
    取財或其他犯罪集團為便利實施犯罪行為或圖謀隱匿真實身
    分，而以向他人借用或向不特定人收購而使用他人名義申辦
    之金融行庫帳戶或行動電話門號乙情，早經各類媒體廣泛披
    露，無正當理由出借或販賣者，則會因此涉有幫助罪嫌一節
    ，亦屢經法院為有罪之認定，並由各相關政府機關廣為宣導
    ，被告甲○○並非無社會經驗或毫無智識能力之人，對此更
    難諉為不知，則其對無正當理由收購或借用他人所申辦之行
    動電話門號者，將自行或再輾轉交由其他人用以與借用款項
    者聯絡而便利實施類如本案重利犯行，同時可資隱匿實際行
    為人或主謀者等共犯之事實，自可預見，惟其仍於申辦並取
    得上開門號SIM 卡後，任意交付他人，致同案被告黃卯生於
    輾轉取得後用以實施本案重利犯行，則其於交付當時，即有
    幫助他人實施犯罪之不確定故意，灼然自明。
二、綜上各節，本案事證明確，被告甲○○犯行已堪認定，自應
    依法論科。
參、論罪科刑：
一、按刑法上之幫助犯，係對於犯罪與正犯有共同之認識，以幫
    助之意思，對於正犯資以助力，而未參與犯罪行為者而言，
    如未參與實行構成要件之行為，且係出於幫助之意思，提供
    助力，即屬幫助犯，而非共同正犯（最高法院49年台上字第
    77號判例參照）。被告甲○○基於幫助之犯意，交付其申辦
    之前揭行動電話門號SIM 卡予不詳姓名之人，並由同案被告
    黃卯生輾轉取得後用以與胡碧華、乙○○聯絡後出借款項，
    並收取與原本顯不相當之重利，而為該重利犯行提供助力；
    是核被告甲○○所為，係犯刑法第30條第1項、刑法第344條
    之幫助重利罪。又其係幫助他人實行詐欺罪行為，為幫助犯
    ，爰依刑法第30條第2項之規定，按正犯之刑減輕之。
二、爰審酌被告甲○○並無前科，素行固然良好，惟無視出借帳
    戶或行動電話門號之行為將為他人實施犯罪行為提供助力，
    且增加司法機關追查犯罪之困難，竟仍任意交付行動電話門
    號供他人使用，成為地下錢莊重利集團之猖獗幫凶，法治觀
    念淡薄，又否認犯行，犯後態度不佳，兼衡其所幫助之正犯
    即同案被告黃卯生本案犯行收取之利息數額非鉅，期間非長
    ，實際借款人胡碧華終因無力負擔，身心俱疲而自殺身亡，
    以及其智識程度、生活狀況等一切情狀，量處如主文所示之
    刑，並諭知易科罰金之折算標準，以示懲儆。至於公訴人當
    庭求處被告甲○○有期徒刑2 月，本院認略嫌過重，以量處
    主文所示之刑為適當。
三、末查被告將其所有之前揭門號通話晶片卡交由同案被告黃卯
    生使用，至今仍未取回，亦未經扣案，為免日後執行困難，
    爰不為沒收之諭知，附此敘明。
據上論斷，應依刑事訴訟法第451條之1第4項但書第2款、第 452
條、第284條之1、第299條第1項前段，刑法第30條、第344 條、
第41條第1項前段，刑法施行法第1條之1，判決如主文。
本案經檢察官黃蘭雅到庭執行職務
中    華    民    國    99    年    6     月    8     日
                  刑事第四庭    法  官  黃鴻達
以上正本證明與原本無異。
如不服本判決應於收受送達後10日內向本院提出上訴書狀，並應
敘述具體理由。其未敘述上訴理由者，應於上訴期間屆滿後20日
內向本院補提理由書(均須按他造當事人之人數附繕本)「切勿逕
送上級法院」。告訴人或被害人如對於本判決不服者，應具備理
由請求檢察官上訴，其上訴期間之計算係以檢察官收受判決正本
之日期為準。
中    華    民    國    99    年    6     月    8     日
                                書記官
附錄本判決論罪之法律條文：
中華民國刑法第344條
乘他人急迫、輕率或無經驗貸以金錢或其他物品，而取得與原本
顯不相當之重利者，處1年以下有期徒刑、拘役或科或併科1千元
以下罰金。

司法院資訊處製作；財團法人民間司法改革基金會備份。
